【裁判字號】    90,易,2601
【裁判日期】    901226
【裁判案由】    家庭暴力防治法之傷害
【裁判全文】
臺灣臺中地方法院刑事判決                          九十年度易字第二六一號
    公  訴  人  臺灣臺中地方法院檢察署檢察官
    被      告  甲○○
                丙○○
    共      同
    選任辯護人  許漢鄰
右被告等因家庭暴力罪之傷害案件，經檢察官聲請簡易判決處刑（九十年度偵字第九
三一八號），本院臺中簡易庭認不宜以簡易判決處刑，簽移由普通庭依通常程序審理
（九十年度中簡字第一一六三號），本院判決如左：
    主  文
甲○○共同連續傷害直系血親尊親屬之身體，處有期徒刑伍月，如易科罰金，以佰
元折算壹日。
丙○○共同連續傷害人之身體，處有期徒刑肆月，如易科罰金，以佰元折算壹日。
    事  實
一、甲○○、丙○○二人係夫妻，乙○○係甲○○之父（屬直系血親關係）、丙○○
    之公公（屬直系姻親關係），三人間具有家庭暴力防治法第三條第三款所定之家
    庭成員關係。甲○○、丙○○夫妻與乙○○三人平日因同居一戶時，即常因家中
    子孫教養、財務分擔及用餐等問題發生爭執，感情甚為不睦形同水火，後乙○○
    因房屋之電源開關損壞，經央請技工於民國八十九年十一月二十二日更換開關花
    費新臺幣（下同）六百元，乙○○於同年月二十五日週六甲○○返家之日，以紙
    條連同已損壞之開關放置桌上向甲○○索取所代付之維修費六百元，引起甲○○
    不滿，甲○○即以該開關丟向乙○○，但未擊中，乙○○見狀亦怒氣難消，將該
    開關丟回，亦未擊中，甲○○明知其出手力氣甚大易拉扯間使人致傷，詎甲○○
    竟仍基於普通傷害之故意，先出手與乙○○發生拉扯，進而互相扭打，而一旁之
    丙○○見狀亦甚生氣，乃與甲○○二人共同基於普通傷害之犯意，丙○○利用甲○○用手抓住乙○○雙手時之機會，亦持家中屬其子女所有之拖鞋毆打乙○○之
    頭部、肩膀及背部等處，致乙○○身體多處受有傷害。事發後乙○○因認被人以
    鞋子打很倒楣，於翌日（即二十六日）下午四時許，見丙○○準備外出時，乃先
    以拖鞋毆打丙○○（傷害部分未據告訴）以為報復，丙○○高喊救命，並拾起地
    上屬其子女所有之二雙拖鞋抵擋，乙○○與丙○○二人續又互相推扯至門口處，
    乙○○原欲拾持門口地上之鐵條一把攻擊丙○○，此時甲○○聞救命聲趕至，乃
    先自背後抱住乙○○雙手及身體，後甲○○、丙○○二人又共同承同前之普通傷
    害犯意，甲○○以徒手之方式，丙○○則執持其子女之二雙厚底板拖鞋共同毆擊
    乙○○，乙○○二次因甲○○與丙○○二人之傷害行為，致使乙○○受有臉部五
    處瘀傷０．五ｘ０．七公分、一ｘ一公分、一ｘ一公分、０．六ｘ一公分、一．
    五ｘ一．五公分、頭部擦傷０．三ｘ一公分、胸部瘀傷十ｘ十公分、右前臂擦傷
    ０．一ｘ七公分、右上肢兩處瘀傷三ｘ四．五公分、二．五ｘ五．五公分、左前
    臂五處擦傷０．二ｘ０．四公分、０．二ｘ０．二公分、０．二ｘ０．五公分、
    ０．三ｘ０．三公分、０．五ｘ０．八公分等之傷害。
二、案經乙○○訴請及臺中市警察局第五分局報請臺灣臺中地方法院檢察署檢察官偵
    查後聲請以簡易判決處刑。
    理  由
一、訊據被告甲○○、丙○○二人固均坦承有於前開時、地與告訴人乙○○發生糾紛
    及甲○○曾以雙手拉扯乙○○與丙○○曾以拖鞋毆打乙○○等情不諱，惟均矢口
    否認有故意傷害告訴人乙○○之行為，被告甲○○辯稱：伊丟開關是要丟還告訴
    人，不是要打告訴人，另伊雖有抓住告訴人之手，但是為了要阻止告訴人打人，
    伊未注意伊太太有無打告訴人。隔天係伊在二樓聽到太太喊救命，乃下樓結果告
    訴人拿鋼筋要打人，伊再抓住告訴人之手至太太報警為止，伊與告訴人二人確有
    發生拉扯，告訴人身上之傷可能是有被涼亭之柱子擦傷，且伊所有之動作都是為
    防著告訴人攻擊伊與丙○○云云；另被告丙○○則辯稱：二十五日係因伊聽到先
    生與公公吵架，伊有勸架之後就去煮飯，並未傷害告訴人，第二天則係伊自樓上
    下樓穿鞋子時，告訴人自伊身後拿拖鞋打伊之頭部，伊有喊救命。為了自衛才拿
    鞋子阻擋，伊先生下樓就和告訴人扭在一起，伊乘機報警云云。惟查：前開犯罪
    事實，業據告訴人乙○○於警、偵訊中及本院審理時到庭指訴綦詳，且除毆打情
    節部分外，與被告二人所供稱之案發經過大致相符，且由告訴人所具之狀紙陳述
    內容觀之，及告訴人始終均坦承第二天係伊先行以拖鞋毆打被告丙○○部分之情
    節，足見告訴人乙○○並未選擇情節輕重而對案情有所隱瞞，是以告訴人所為之
    指訴應可採信。另參酌告訴人乙○○所受之傷害部位係包括有臉部五處瘀傷、頭
    部擦傷、胸部瘀傷、右前臂擦傷、右上肢兩處瘀傷及左前臂五處擦傷等傷害（詳
    見卷附之驗傷診斷證明書），衡情依告訴人所受傷害之部位係散佈身體之上半身
    判斷，應非如被告二人所辯係僅因拉扯或以拖鞋毆打所致，故被告二人空言否認
    有故意傷害之犯意顯均係事後卸責之詞，均不足採信。又正當防衛必須係對於現
    在不法之侵害始得為之，侵害業已過去，即無正當防衛之可言（最高法院三十年
    上字第一０四０號判例意旨參照），依告訴人於警訊中所言：「－－－，適門口
    有一把鐵條，而我隨地持起自衛，甲○○自屋內跑出趁機自我背後抱住，致我媳
    婦持厚底板拖鞋猛打我頭部、肩部、頸部，使我身體多處嚴重受傷」（詳見九十
    年度他字第八一七號偵查卷宗九十年三月二十九日警訊筆錄），核以被告甲○○
    於檢察官偵查中所為供述：「－－－，隔天我在三樓聽到太太喊救命，我下樓，
    他（指乙○○）拿鋼筋要打我，我抓著他的手，一直到太太報警，我們倆拉扯，
    有被亭的柱子擦傷」（詳見同上他字偵查卷宗九十年五月十四日訊筆錄）等詞
    ，足見告訴人於遭被告甲○○自後抱住並抓住雙手後，告訴人乙○○既無法進一
    步為侵害行為，則告訴人乙○○之侵害業已過去，參酌上開判例意旨，被告二人
    即無正當防衛可言。此外，並有照片四張及行政院衛生署臺中醫院驗傷診斷書乙
    紙（應診日期為八十九年十一月二十七日）附卷可資佐證，本件事證明確，被告
    二人犯行均洵堪認定。
二、被告甲○○係乙○○之子（屬直系血親關係）、丙○○係乙○○之媳婦（屬直系
    姻親關係），業經渠三人陳明在卷，是渠三人間確為家庭暴力防治法第三條第三
    款所定之家庭成員無誤，先予敘明。是核被告甲○○所為，係犯刑法第二百八十
    條、第二百七十七條第一項之傷害直系血親尊親屬罪，屬家庭暴力防治法第二條
    第二項之家庭暴力罪；另被告丙○○所為，係犯刑法第二百七十七條第一項之普
    通傷害罪，亦屬家庭暴力防治法第二條第二項之家庭暴力罪。被告二人就普通傷
    害犯行間，具有犯意聯絡及行為分擔，為共同正犯。被告丙○○則依刑法第三十
    一條第二項規定，科以通常之刑。又被告二人先後二次普通傷害之犯行，時間緊
    接，觸犯構成要件相同之罪，顯係基於概括犯意反覆為之，為連續犯，應依刑法
    第五十六條之規定，以一罪論，並均加重其刑（按連續犯係總則之加重，而刑法
    第二百八十條則係分則之加重，故被告甲○○部分並無庸遞加重之，附此敘明）
    。爰審酌被告二人平日之素行、被告二人犯罪之動機、目的、被告二人與告訴人
    三人同居一屋，未思與家人力謀和睦相處之道，反暴力相向，告訴人所受傷害之
    程度、所生危害及被告二人犯罪後之態度等一切情狀，分別量處如主文所示之刑
    ，並均諭知易科罰金之折算標準（按被告甲○○所犯刑法第二百八十條、第二百
    七十七條第一項之傷害直系血親尊親屬罪，因係屬分則之加重，其最重本刑已逾
    有期徒刑三年，本不得適用修正前刑法第四十一條易科罰金，此最高法院四十九
    年台非字第五二號著有判例，惟本件被告甲○○行為後，刑法第四十一條業於九
    十年一月十日修正公布，同年月十二日生效，修正後刑法第四十一條第一項前段
    規定「犯最重本刑為五年以下有期徒刑以下之刑之罪，而受六個月以下有期徒刑
    或拘役之宣告，因身體、教育、職業或家庭之關係或其他正當事由，執行顯有困
    難者，得以一元以上三元以下折算一日，易科罰金。」，與修正前刑法第四十一
    條規定「犯最重本刑為三年以下有期徒刑以下之刑之罪，而受六月以下有期徒刑
    或拘役之宣告，因身體、教育、職業或家庭之關係，執行顯有困難者，得以一元
    以上三元以下折算一日，易科罰金。」不同。比較新舊法結果，以新法較有利於
    行為人即被告甲○○，故依刑法第二條第一項前段規定，本件有關被告甲○○部
    分自應適用裁判時之法律即修正後刑法第四十一條第一項前段之規定，被告甲○○即得諭知易科罰金之折算標準；又被告丙○○所犯刑法第二百七十七條第一項
    普通傷害罪部分，亦因同上刑法第四十一條業於九十年一月十日修正公布，同年
    月十二日生效，比較新舊法結果，亦以新法較有利於行為人即被告丙○○，故依
    刑法第二條第一項前段規定，本件被告丙○○自應適用裁判時之法律即修正後刑
    法第四十一條第一項前段之規定，併此敘明），以示懲儆。
三、至被告丙○○用以毆打告訴人所用之二雙拖鞋（詳見同上他字偵查卷宗所附之照
    片），經當庭質之被告二人及告訴人均供陳非屬被告二人所有，而係告訴人之孫
    子所有（詳見本院九十年十二月十二日審判筆錄），又非屬違禁物，核與沒收之
    要件不符，爰不予宣告沒收，附此敘明。
據上論斷，應依刑事訴訟法第四百五十二條、第二百九十九條第一項前段，刑法第二
條第一項前段、第二十八條、第五十六條、第二百七十七條第一項、第二百八十條、
第三十一條第二項、第四十一條第一項前段（修正後），罰金罰鍰提高標準條例第一
條前段、第二條，判決如主文。
本案經檢察官林樹蘭到庭執行職務。
中      華      民      國      九十      年    十二    月    二十六    日
                                    臺灣臺中地方法院刑事第四庭
                                        法  官    許  旭  聖
右正本證明與原本無異。
如不服本判決，應於判決送達後十日內向本院提出上訴狀，上訴於
臺灣高等法院臺中分院（須附繕本）。
                                        書記官
中      華      民      國      九十      年    十二    月     二十八   日
附錄本案論罪科刑法條：
刑法第二百七十七條第一項：普通傷害罪
傷害人之身體或健康者，處三年以下有期徒刑、拘役或一千元以下罰金。
刑法第二百八十條 ：傷害直系血親尊親屬罪
對於直系血親尊親屬，犯第二百七十七條或第二百七十八條之罪者，加重其刑至二分
之一。
家庭暴力防治法第二條第二項：
本法所稱家庭暴力罪者，謂家庭成員間故意實施家庭暴力行為而成立其他法律所規定
之犯罪。


司法院資訊處製作；財團法人民間司法改革基金會備份。
